最高法院刑事判決　　　　　　九十四年度台上字第三三三０號
　　上　訴　人　甲○○
　　　　　　　　　　　　義街4.
　　選任辯護人　葉海萍律師
　　上　訴　人　丙○○
　　　　　　　　　　　　131.
　　選任辯護人　彭火炎律師
　　　　　　　　張玉琳律師
　　上　訴　人　乙○○
　　　　　　　　　　　　分證統.
　　　　　　　　　　　　號之5.
　　選任辯護人　葉海萍律師
上列上訴人等因貪污案件，不服台灣高等法院中華民國九十三年
四月二十七日第二審更審判決（九十二年度上更(一)字第一五九號
，起訴案號：台灣新竹地方法院檢察署八十八年度偵字第八八一
三號），提起上訴，本院判決如下：
    主  文
原判決撤銷，發回台灣高等法院。
    理  由
本件原判決認定上訴人甲○○係新竹縣新豐鄉公所秘書，上訴人
乙○○係該鄉公所前農業課課長，上訴人丙○○係新竹縣新湖地
政事務所課員，徐武基係該鄉公所前農業課課員。該鄉關於自耕
能力證明書核發與否之審核業務，係由徐武基擔任審查小組幹事
，負責承辦該鄉公所受理民眾申請自耕能力證明書之簽註意見及
相關公文之承辦業務，該鄉核發自耕能力證明書審查小組之其餘
成員，由甲○○兼任審查小組之召集人，乙○○、丙○○及楊意
鋒（楊意鋒係同鄉民政課課長，其僅負責審查申請人有無提出三
七五租約）為審查小組委員，均係主管新竹縣新豐鄉民眾申請核
發自耕能力證明書之審查業務，為依據法令從事公務之人員。緣
台灣新竹地方法院民事執行處受理民國八十七年度執字第二０七
０號，即債權人新竹區中小企業銀行股份有限公司對債務人楊文
君之清償借款強制執行案件，於八十七年一月九日查封債務人楊
文君所有坐落新竹縣湖口鄉○○段一三五０地號之土地及建物，
因上開土地使用分區經編定為「特定農業區農牧用地」，建物為
農舍，於拍賣公告上特別註記應買人須當場提出自耕能力證明書
正本，始得參與投標。經第一次拍賣流標後，台灣新竹地方法院
民事執行處另定於同年六月一日進行第二次拍賣。依內政部八十
四年三月二十八日台內地字第八三一四二六五號函頒之自耕能力
證明書之申請及核發注意事項第八點第一項規定：「申請核發證
明書之承受農地之使用，應符合區域計畫法或都市計畫法有關土
地使用管制法令規定」，即承受農地人除須現為自耕農外，尚須
所欲承受之農地現為合法使用農地，始得核發自耕能力證明書。
然上開農地自八十二年起，即遭原地主楊文君違法變更使用，將
該農地全部鋪設水泥地面，建造鐵皮違章建築，充做晉元電子股
份有限公司廠房，並經新竹縣政府於八十六年六月十六日以（八
六）府地用字第六一七八二號函通知其恢復原狀在案，則除非現
狀改變，否則依法令無從取得該土地之承受農地自耕能力證明。
黃鏡平明知其本人從事建築業，不具有自耕能力身分，無法取得
自耕能力證明書，其姊夫張金進具有申請自耕能力證明書之資格
，遂向不知情之張金進借用其名義，委託代書黃俊維於八十八年
五月二十六日，向新豐鄉公所之承辦人員徐武基申請承受前開地
號農地之自耕能力證明書。詎徐武基、丙○○、甲○○、乙○○
等四人，為趕在同年六月一日前使張金進之申請案能順利完成，
以取得應買資格，而參與台灣新竹地方法院之拍賣，對於其等主
管之事務，均明知違背法令，竟基於犯意聯絡與行為分擔，先由
徐武基迅速在申請當日即八十八年五月二十六日代為決行發文，
以八十八年五月二十六日新鄉農字第二０一六二號函，委託新竹
縣湖口鄉公所代查上開地號之使用狀況，並違反公文應送經新竹
縣政府交換傳遞之規定，逕自指示新豐鄉公所內不知情的收發人
員吳禮琴，將委託新竹縣湖口鄉公所代查之上開公文，交付予黃
俊維所指定之余陳孟收受，由余陳孟親自攜往新竹縣湖口鄉公所
收文，因黃俊維復向新竹縣湖口鄉公所農業課課員李祥乾請託希
望能儘速辦理查勘，李祥乾遂於當日會同黃俊維至現場實地勘查
，並立即於會勘後辦稿，惟仍據實在新竹縣新豐鄉公所核發自耕
能力證明書會查單上之農地使用狀況欄上登載：「德盛段一三五
０號土地除建物乙棟外餘為水泥路面」，另在農地是否合法使用
欄登載：「請自行審查」，再將上開結果以八十八年五月二十六
日湖農字第八八０八一九三號函函覆新竹縣新豐鄉公所。依李祥
乾會勘後之記載，明顯可見系爭農地不符自耕能力法規，不得核
發承受農地自耕能力證明書，惟徐武基仍於受理申請次日即同年
月二十七日將張金進之申請案提送審查小組審查，丙○○以該農
地為水泥地而簽註「補送合法證明文件後再審查」之含混意見，
翌日徐武基旋以（八八）新鄉農字第二０一六三號函通知黃俊維
，請其補送前開德盛段一三五０地號內建物之建照憑核，卻未依
「非都市土地容許使用執行要點」附表，及「申請非都市土地農
牧用地作農業設施容許使用審查作業要點」之規定，要求補送上
開土地上水泥地面之合法使用證明文件，黃俊維隨即於同年月三
十一日，提供該建物於八十二年七月二十九日經新竹縣政府建設
局以（８２）湖鄉建字第七０號所核發之使用執照予徐武基，而
徐武基、丙○○、乙○○、甲○○等四人明知新竹縣新豐鄉公所
之自耕能力證明書審查會議每月依規定僅召開二次，且同年月二
十七日既已召開該月份的第二次審查會議，同月份即不再開會，
徐武基因此未請求召開審查會，而於同年月三十一日，將右開審
查表直接交給黃俊維之妻李桂稜，由其攜往新竹縣新湖地政事務
所予丙○○會章，丙○○明知右開農地「水泥地面」部分未補正
合法使用證明文件，竟違反自耕能力證明書之申請及核發注意事
項之規定程序，而蓋章准予核發，並交由李桂稜攜回新竹縣新豐
鄉公所交予徐武基，徐武基立即於當日呈送乙○○及甲○○二人
審核，乙○○、甲○○二人均明知右開農地實際上均為水泥地面
且未有合法使用證明文件，依法係不得核發自耕能力證明書，竟
仍於當日即同年月三十一日准予核發申請人張金進之自耕能力證
明書並交予黃俊維，使張金進取得唯一具有應買台灣新竹地方法
院前揭強制執行事件拍賣系爭農地資格之應買人，並於翌日即同
年六月一日以土地價格新台幣（下同）三百零五萬元，建物價格
一百八十萬元，總價四百八十五萬元之顯低於市場價格之低價，
拍得上開土地及建物，每平方公尺土地價格約僅一千二百六十元
，相較於台灣新竹地方法院民事執行處於同年六月三日，拍賣毗
鄰亦為楊文君所有即新竹縣湖口鄉○○段一三五六地號農地，其
拍定價格為土地每平方公尺約為四千一百二十三元，黃鏡平就土
地部分即有直接減少支付約七百萬元左右之利益，並取得台灣新
竹地方法院核發之新院錦執莊二０七０字第三三九九四號不動產
權利移轉證書，致使黃鏡平因而獲得上開不法利益等情。因而撤
銷第一審關於上訴人三人部分之判決，改判論處上訴人三人共同
對於主管之事務，明知違背法令，直接圖其他私人不法利益，因
而獲得利益罪刑，固非無見。
惟查：(一)、有罪之判決書，對被告有利之證據不採納者，應說明
其理由，為刑事訴訟法第三百十條第二款所明定。故有罪判決書
對於被告有利之證據，如不加採納，必須說明其不予採納之理由
，否則即難謂無判決不備理由之違誤。是事實審法院應於審判期
日就被告否認犯罪所為有利之辯解事項與證據，予以調查，而於
有罪判決理由內詳加論列，否則率行判決，即屬於法有違。又共
同正犯之成立，除同謀共同正犯外，以有犯意之聯絡與行為之分
擔為要件。丙○○否認有前揭犯行，辯稱：徐武基於八十八年五
月二十七日，將張金進之申請案提送審查小組審查，伊在該審查
表內簽註「補送合法證明文件後再審查」等情，嗣徐武基通知黃
俊維補送新竹縣政府建設局八二湖鄉建字第七０號使用執照，並
將自耕能力審查表逕交李桂稜攜至新湖地政事務所交與伊，伊在
該審查表上蓋章並註明日期，僅係表明知悉該件已附呈使用執照
而已，伊係新竹縣新湖地政事務所課員，與任職於新豐鄉公所之
徐武基、乙○○、甲○○等人不同機關，伊對徐武基於伊蓋章後
即予轉呈乙○○、甲○○准予核發自耕能力證明書等情，並不知
情（原審卷第一宗第二十至二十三頁）等情。丙○○上開辯解各
情是否屬實，其與認定丙○○是否有參與本件犯行攸關，自應詳
予調查釐清論述說明。原審就上情未詳予調查釐清，復未說明丙
○○上開辯解各語，何以不能為有利於丙○○認定之理由，其查
證未盡且理由欠備，遽行判決，難昭折服。(二)、依法應於審判期
日調查之證據雖已調查，而其內容未明瞭者，即與未經調查無異
，如遽行判決，仍屬應於審判期日調查之證據而未予調查，尚不
得遽對被告為有利或不利之認定。(1)、原判決論斷上訴人等辯稱
：該建物係農舍，有合法之使用執照，伊等認定水泥地面可供作
曬榖場之農業使用，且「申請非都市土地農牧用地作農業設施容
許使用審查作業要點」係八十九年才公布施行，不可能要求伊等
於八十八年間即照辦等情，不足採信，係以農舍以外之空地舖設
之曬場水泥地，依「非都市土地容許使用執行要點」附表，及「
申請非都市土地農牧用地作農業設施容許使用審查作業要點」之
規定，曬場為農業設施之一，申請人得依其經營需要申請設置，
其設置面積以自耕農地百分之五，最大面積不得超過三三０平方
公尺。系爭農舍之全部空地係水泥地，已然不合上開規定，且上
開要點早於八十一年九月十七日即經台灣省政府以八一府農經字
第一七一九六二號函告在案，而八十九年因省政府業務移交，再
經行政院農委會函告（原判決理由欄一、(三)）等情，為其主要論
據之一。然行政院農業委員會九十二年六月三日農授中字第０九
二一０一一三三八號函內載：「內政部八十六年七月七日台（八
六）內營字第八六七三一三八號令修正發布『區域計畫法施行細
則』第十五條第一項第五款規定，農牧用地供農牧生產及其設施
使用。復依該部八十八年六月二十九日台（八八）內地字第八八
六一一九號令修正發布『非都市土地使用管制規則』第六條第一
項規定：經編定為某種使用之土地，應依其容許使用之項目使用
；於上開規則附表一，各種使用地容許使用項目表，農牧用地容
許作農業設施使用。本會乃依據『非都市土地使用管制規則』第
六條及『非都市土地容許使用執行要點』第八點規定，經訂定『
申請非都市土地農牧用地作農業設施容許使用審查作業要點』審
查作業程序之行政規定，以作為農業主管機關審查及農民申請作
農業設施容許使用之依據」（原審卷第一宗第一四八至一四九頁
）等情。是否說明前開「申請非都市土地農牧用地作農業設施容
許使用審查作業要點」（原審卷第一宗第一六二頁），係行政院
農業委員會於八十九年一月二十八日訂定，且未說明其內容於八
十一年九月十七日即經台灣省政府以八一府農經字第一七一九六
二號函告在案，八十九年因省政府業務移交，再經行政院農業委
員會函告等情。原判決未說明經由何項調查及有何證據，堪認上
訴人等上開辯解各語不足採信，逕以上情即認上訴人等辯解各語
不足採信。其查證未盡且理由欠備，遽行判決，尚有未洽。(2)、
原判決事實欄記載：楊意鋒係同鄉民政課課長，其僅負責審查申
請人有無提出三七五租約（原判決第二頁第十七至十八行）；於
理由欄說明：審查小組另一成員楊意鋒乃新豐鄉公所民政課課長
，其僅就申請人所欲承受之農地是否有三七五減租約定部分以書
面審查，而該項審查部分在第一審法院民事執行處之拍賣公告中
，已具體記載並無三七五減租之情事，有上開通知附卷可憑，並
據證人楊意鋒及民政課課員林礽梅證述在卷，則楊意鋒就本件自
耕能力證明書之核發與否並無掌控之能力，並未與上訴人等共犯
（原判決理由欄一、(十二)）等情。然稽諸卷附自耕能力證明書審查
表審查項目七，即現耕農地、承受農地之使用須符合區域計畫法
、都市計畫法等有關土地使用管制法令規定等，其初審單位係民
政、建設、農業單位（法務部調查局新竹縣調查站（八八）新肅
字第五一一號卷第九十至九十一頁）。則楊意鋒是否僅負責審查
申請人有無提出三七五租約，尚非全無疑義。而上情與本件事實
如何及如何為法律之適用攸關，自應詳予調查釐清論述說明，原
審就上情未詳予調查釐清論述說明，其查證未盡且理由欠備，遽
行判決，尚有未洽。上訴意旨指摘原判決不當，尚非全無理由。
按第三審法院應以第二審判決所確認之事實為判決基礎，刑事訴
訟法第三百九十四條第一項前段定有明文。原判決上述之違背法
令，影響於事實之確定，本院無可據以為裁判，應將原判決撤銷
，發回原審法院更為審判。原判決不另為無罪諭知部分，基於審
判不可分之原則，併予發回，附此敘明。
據上論結，應依刑事訴訟法第三百九十七條、第四百零一條，判
決如主文。
中    華    民    國  九十四  年    六    月  二十三  日
                      最高法院刑事第二庭
                          審判長法官  董  明  霈
                                法官  林  茂  雄
                                法官  張  祺  祥
                                法官  呂  永  福
                                法官  陳  世  淙
      本件正本證明與原本無異
                                      書  記  官
中    華    民    國  九十四  年    六    月   三十   日
                                                      Ｋ
